臺灣彰化地方法院民事判決
110年度訴字第458號
原      告  陳崇洺  


訴訟代理人  許宜嫺律師
被      告  陳寳林  

上列當事人間請求所有權移轉登記等事件，本院於民國111年3月
17日言詞辯論終結，判決如下：
    主      文
原告之訴及假執行之聲請均駁回。
訴訟費用由原告負擔。
    事實及理由
一、原告主張：
（一）兩造為兄弟。原告於民國97年12月間向被告借款新臺幣（
      下同）1,500,000元，被告乃交付200,000元現金予原告，
      並以代原告清償其向台中商業銀行貸款本息方式交付剩餘
      借款。原告為擔保清償向被告借款，兩造於97年12月3日
      簽訂不動產買賣契約書（下稱系爭契約），約定原告以買
      賣方式將其所有如附表所示土地應有部分（下稱系爭土地
      ）以低於當時土地公告現值之1,500,000元價格出賣予被
      告，並於系爭契約第3條約定「十年內乙方（即原告）如
      有能力，甲方（即被告）應將該地以同等價格返還乙方，
      但乙方應補償甲方利息，依年息百分之3.5計算利息給予
      甲方。」（下稱買回條款）嗣原告於97年12月19日、98年
      1月20日將系爭土地所有權移轉登記予被告。
（二）系爭契約性質上為信託讓與擔保，原告已於102年10月9日
      、102年11月1日向彰化縣埤頭鄉公所申請調解，欲返還借
      款終止信託讓與擔保，並請求被告返還系爭土地，惟未獲
      置理。原告再以起訴狀繕本送達為終止信託讓與擔保之意
      思表示，並依系爭契約第3條約定、民法第179條規定，請
      求被告於原告返還借款本息後，將系爭土地返還原告。
（三）縱認原告返還借款已逾清償期，被告仍應履行清算義務，
      始得取得系爭土地所有權。系爭土地所有權移轉登記予被
      告時價值約3,270,000元，扣除原告應返還借款本息合計2
      ,141,938元，尚剩餘1,128,062元，原告得類推適用民法
      第873條之1第2項規定，請求被告返還上開差額。
（四）爰擇一依系爭契約第3條約定、民法第179條規定（先位之
      訴）、類推適用民法第873條之1第2項規定（備位之訴）
      ，提起本件訴訟。並聲明：1.先位聲明：被告應於原告給
      付1,500,000元及自97年12月4日起至起訴狀繕本送達之日
      止，按年息百分之3.5計算之利息同時，將系爭土地所有
      權移轉登記予原告。2.備位聲明：⑴被告應給付原告1,128
      ,062元及自起訴狀繕本送達翌日起至清償日止，按年息百
      分之5計算之利息。⑵願供擔保，請准宣告假執行。
二、被告則以：系爭契約係由訴外人即地政士陳碧霞草擬，經兩
    造確認內容後簽訂，兩造真意為買賣系爭土地。買回條款係
    被告顧念兄弟情誼所附加，不因此影響系爭契約買賣性質。
    如原告確有向被告借款，並以系爭土地擔保清償借款，應設
    定抵押權，而非簽訂買賣契約。原告於102年間申請調解，
    係為仲介建商與被告就系爭土地合建，非請求買回系爭土地
    。原告現始依買回條款請求買回系爭土地，已逾約定買回期
    限等語，資為抗辯。並聲明：（一）原告之訴及假執行之聲
    請均駁回。（二）如受不利判決，願供擔保，請准宣告免為
    假執行。
三、兩造不爭執事實（見本院卷第455頁至第456頁）：
（一）如附表所示土地（即系爭土地）原為原告所有。
（二）兩造於97年12月3日簽訂如原證1所示不動產買賣契約書（
      見本院卷第27頁至第28頁，即系爭契約）。
（三）原告於97年12月19日、98年1月20日將系爭土地所有權移
      轉登記予被告（詳見附表）。
（四）系爭土地中重測前坐落彰化縣埤頭鄉（下同）小埔心段41
      8之8、418之33、418之34、421地號土地（下逕稱地號）
      前經本院96年度訴字第979號、臺灣高等法院臺中分院98
      年度上易字第26號判決合併分割確定，被告取得421地號
      土地應有部分5481分之2238、421之17地號土地（被告取
      得部分除系爭土地外，尚包括被告原有應有部分）。嗣41
      8之11、421、421之17地號土地重測後為埔心段254、258
      、247地號土地，現登記為被告所有（應有部分各1分之1
      、5481分之2238、1分之1）。系爭土地現為埔心段254地
      號土地應有部分2分之1、258地號土地應有部分5481分之1
      119、247地號土地應有部分2分之1。（詳見附表）
四、本件爭點應為：
（一）原告主張系爭契約性質上為信託讓與擔保，有無理由？
（二）原告依系爭契約第3條約定、民法第179條規定，請求被告
      於原告返還借款本息後，將系爭土地所有權移轉登記予原
      告，有無理由？
（三）原告類推適用民法第873條之1第2項規定，請求被告返還
      系爭土地價值與借款債務差額，有無理由？
五、得心證之理由：
（一）按解釋契約，應通觀契約全文，於文義上及論理上詳為推
      求，斟酌訂立契約當時及過去之事實、交易上習慣等其他
      一切證據資料，本於經驗法則及誠信原則，自契約主要目
      的及經濟價值作全盤觀察，以探求當事人立約時真意，不
      能拘泥字面或截取契約中一二語，任意推解致失其真意。
      次按以移轉標的物所有權方式，達成信用授受目的之非典
      型擔保，自信用收受者在法律上債務人地位是否仍然存在
      為標準，可區分為買賣讓與擔保與信託讓與擔保。前者即
      民法上之買回，係指以買賣方式移轉標的物所有權，以價
      金名義融通金錢，約定日後得將該標的物買回之制度。後
      者則為學說上狹義讓與擔保，係指債務人或第三人為擔保
      債務人之債務，將標的物所有權移轉予債權人，使債權人
      在不超過擔保目的範圍內取得標的物所有權，債務人如不
      依約清償債務，債權人得將擔保物變賣或估價，就價金受
      償。二者主要區別在於：1.買賣讓與擔保之買受人與出賣
      人間，無擔保債權關係存在，買受人無權請求出賣人清償
      債務，惟出賣人得依約返還價金並請求交還標的物。2.標
      的物滅失時，買賣讓與擔保之買受人不得就出賣人其他財
      產取償。3.買賣讓與擔保之出賣人不履行債務（買回標的
      物）時，買受人無清算義務，如以標的物抵償最初債務縱
      有不足，亦無權向出賣人求償。故當事人約定以移轉標的
      物所有權方式融通資金，究係成立買賣讓與擔保或信託讓
      與擔保，自應依雙方約定債權債務關係是否仍然存在、有
      無約定清償期屆滿須依清算方式取償、標的物係由何人負
      擔危險等因素，綜合判斷。
（二）經查，本件除兩造執以向彰化縣北斗地政事務所辦理所有
      權移轉登記之土地所有權買賣移轉契約書（即公契，見本
      院卷第263頁至第265頁、第311頁至第313頁）外，兩造所
      簽訂私契亦名為「不動產買賣契約書」，其內容約定：「
      第壹條：乙（即原告）願將自己所有後開標示記載之不動
      產出賣於甲（即被告），而甲同意承買是實。」、「第貳
      條：本件買賣價金逕雙方議定買賣價款合計新台幣壹佰伍
      拾萬元正。」、「第肆條：本件不動產買賣登記手續…」
      、「第伍條：本件買賣之不動產…」、「第陸條：…應將本
      件買賣標的物點交於甲管業…」、「第玖條：本件買賣費
      用…」等語（見本院卷第27頁至第28頁），已明確標示系
      爭契約為買賣法律關係。又系爭契約第3條固約定：「十
      年內乙方如有能力，甲方應將該地以同等價格返還乙方，
      但乙方應補償甲方利息，依年息3.5/100計算利息給予甲
      方。」（即買回條款）明定原告得以原價加計利息買回系
      爭土地，惟未約定10年期間屆滿時，兩造應就系爭土地價
      值與價金金額進行清算，此與重在擔保目的而應行清算程
      序之信託讓與擔保亦不相符。參以證人陳碧霞到庭證稱：
      其為草擬系爭契約之地政士，系爭契約內容為買賣土地；
      系爭契約中買回約定係雙方提議訂定，真意即如字面所示
      ，由其手寫在系爭契約上；當初兩造約定真意係買賣，惟
      原告得於10年內以同等價格買回；其未聽聞原告有向被告
      借款之事等語（見本院卷第448頁至第455頁）。本件倘原
      告確有向被告借款1,500,000元，而以移轉系爭土地所有
      權擔保清償借款債務，此與一般單純買賣情形迥異，涉及
      兩造間契約關係法律構造，乃交易上重要事項，兩造理應
      將此情告知草擬契約之證人陳碧霞，並於系爭契約中載明
      ，以確定、釐清兩造間信託讓與擔保之權利義務關係。惟
      系爭契約僅訂有買回條款，絲毫未提及原告向被告借款、
      原告將系爭土地所有權移轉登記予被告係為擔保清償借款
      債務等情，復未約明買回期間屆滿時應行清算等關於信託
      讓與擔保之重要權利義務，觀諸系爭契約內容本身，已難
      認為兩造確有約定信託讓與擔保之意。徵之證人陳碧霞亦
      證稱兩造就系爭契約真意即為買賣系爭土地，從而，系爭
      契約性質上應屬買賣讓與擔保，亦即附買回條款之買賣契
      約。原告主張系爭契約係信託讓與擔保乙節，洵非可採。
（三）原告復主張：其已於102年10月9日、102年11月1日向彰化
      縣埤頭鄉公所申請調解，欲返還借款終止讓與擔保契約等
      語。按出賣人於買賣契約保留買回之權利者，得返還其所
      受領之價金，而買回其標的物。買回之期限，不得超過5
      年，如約定之期限較長者，縮短為5年。民法第379條第1
      項、第380條定有明文。經查，原告主張上情，固據其提
      出彰化縣埤頭鄉調解委員會調解通知書、調解不成立證明
      書為證（見本院卷第33頁、第35頁），惟上開文書內容僅
      記載「土地糾紛」，尚不足以認定原告申請調解確係請求
      買回系爭土地。又買回條款約定買回期限為10年，依民法
      第380條規定，應縮短為5年。故原告遲至110年2月22日始
      提起本件訴訟（見本院卷第13頁起訴暨聲請調查證據狀收
      狀章），依買回條款請求買回系爭土地，顯已逾5年買回
      期限，是原告此部分主張，自無理由。
（四）又系爭契約既經本院認定為買賣讓與擔保，則原告主張終
      止信託讓與擔保，先位之訴依民法第179條規定請求返還
      系爭土地、備位之訴類推適用民法第873條之1第2項規定
      ，請求被告將系爭土地價值超過擔保債權額本息部分返還
      原告，即均無理由。另原告備位之訴既無理由，則其聲請
      鑑定系爭土地價值，亦無調查必要，併此敘明。
六、綜上所述，本件原告先位依系爭契約第3條約定、民法第179
    條規定，請求被告將系爭土地所有權移轉登記予原告，備位
    類推適用民法第873條之1第2項規定，請求被告給付1,128,0
    62元本息，均無理由，應予駁回。原告之訴既經駁回，其假
    執行之聲請即失所依據，應併予駁回。
七、本件事證已臻明確，兩造其餘攻擊防禦方法及證據，核與判
    決結果不生影響，爰不一一論列，併此敘明。
八、訴訟費用負擔之依據：民事訴訟法第78條。
中　　華　　民　　國　　111 　年　　4 　　月　　21　　日
                  民事第一庭    法  官  歐家佑
以上正本係照原本作成。
如不服本判決，須於判決送達後20日內向本院提出上訴狀。(須
按他造當事人之人數附繕本)。如委任律師提起上訴者，應一併
繳納上訴審裁判費。
中　　華　　民　　國　　111 　年　　4 　　月　　22　　日
　　　　　　　　　　　　　　　　書記官  黃明慧　　　
附表（系爭土地）      重測前地號 （小埔心段） 96年1月29日 原告繼承時 應有部分 97年12月19日 所有權移轉登記 應有部分 98年1月20日 所有權移轉登記 應有部分 合併分割後 被告取得土地 重測後 （埔心段） 418之11地號 1/2 1/4 1/4 未分割 254地號土地應有部分1/2 418之8地號 3453/20000 1726/20000 1727/20000 421地號應有部分 1119/0000 000之17地號1/2 258地號土地應有部分 1119/0000 000地號土地應有部分1/2 418之33地號 3453/20000 1727/20000 1726/20000   418之34地號 3453/20000 1726/20000 1727/20000   421地號 1/4 1/8 1/8   備註：本附表僅記載原告所有權移轉登記予被告部分，不包括被告原有應有部分。